【裁判字號】    95,台上,6554
【裁判日期】    951130
【裁判案由】    違反貪污治罪條例等罪
【裁判全文】
最高法院刑事判決            九十五年度台上字第六五五四號
上  訴  人  臺灣高等法院臺南分院檢察署檢察官
被      告  甲○○
            乙○○
上列上訴人因被告等違反貪污治罪條例等罪案件，不服臺灣高等
法院臺南分院中華民國九十五年九月二十日第二審更審判決（九
十五年度上更(一)字第三二四號，起訴案號：臺灣嘉義地方法院檢
察署九十一年度偵字第六七一八號），提起上訴，本院判決如下
：
    主  文
原判決撤銷，發回臺灣高等法院臺南分院。
    理  由
本件原判決認定：被告甲○○係嘉義縣六腳鄉公所村幹事，承辦
該公所農業課業務，為依據法令從事公務之人員。民國九十年四
月間，經濟部水利處第五河川局（現更名為經濟部水利署第五河
川局；下稱第五河川局）為興建朴子溪更寮堤防（二期）工程，
擬申請徵收坐落嘉義縣六腳鄉○○段四二０之二地號內之一百二
十七筆土地及其上土地改良物，乃委託嘉義縣政府辦理地上物查
估，經嘉義縣政府轉託六腳鄉公所，由該公所村幹事甲○○承辦
。而被告乙○○與李崑峰、吳柳竹、吳清湖、吳建均、李阿地、
吳仁湘、吳石朝、鄭茂雄、陳進芳、張金瓶、蔡林岸、蔡良田、
李黃纏（李崑峰等十三人分別經臺灣嘉義地方法院以九十四年度
朴簡字第七八號刑事判決，以詐欺罪名，依序判處有期徒刑四月
、六月、五月、六月、三月，拘役五十日、三十日、有期徒刑三
月、四月、拘役三十日、五十日、二十日、五十五日，並均緩刑
三年確定）、李清標（經同上判決，以詐欺罪名，判處有期徒刑
三月，如易科罰金以三百元折算一日確定）、李太郎（經臺灣嘉
義地方法院以九十二年度訴字第四０九號判決，以詐欺罪名，判
處有期徒刑六月，如易科罰金以三百元折算一日確定）、李纏（
於九十四年四月五日死亡，經臺灣嘉義地方法院判決公訴不受理
確定）等人，分別係如原判決附表所示土地之使用人，渠等均獲
悉第五河川局為興建朴子溪更寮堤防二期工程，已於八十九年十
二月初舉行公聽會，並由目的事業主管機關即經濟部同意為需地
機關，而為前揭堤防工程，已將上開土地列入工程用地徵收範圍
，對該等土地之改良物，將予查估補償，乃為向需用土地人即補
償費負擔機關第五河川局領得高額之地上物補償費或救濟金，竟
各自於九十年農曆春節前後，向不知情之果樹商高德春購得改良
芒果樹，違反前揭土地上原係正常種植高梁、玉米、蘆筍、花生
或甘蔗之使用，分別在前揭土地上搶種改良芒果樹。甲○○於九
十年四月底及同年五月初，前往前揭土地辦理其主管之查估作業
時，明知該等土地上種植之改良芒果樹，係李崑峰等人於查估前
投機搶種，而與正常種植情形並不相當，依土地徵收條例第五條
第一項第四款規定：農作改良物之種類或數量與正常種植情形不
相當者，不得一併徵收；復依「嘉義縣九十年度辦理徵收土地農
林作物及水產養殖物、畜禽補償遷移費查估基準」之規定，所種
植之果樹如係違反從來之使用，趁公告徵收或地上物查估前在徵
收地上投機新植或改植、改接者，一律不予補償；詎甲○○基於
圖利自己及他人不法之利益及公務員登載不實之概括犯意，明知
違背前揭規定，仍對上開土地上所種植之改良芒果樹進行查估（
各該株樹如原判決附表所示），並將明知為不實之改良芒果樹生
植年期、單價及查估金額等事項（各該事項如原判決附表所示）
，連續登載於其職務上所掌之「嘉義縣更寮用地第二期農林作物
調查估價表」（下稱「調查估價表」）、「朴子溪更寮堤防工程
徵收土地地上物補償費救濟金印領清冊」及「朴子溪更寮堤防工
程使用河川公地地上物救濟金印領清冊」等公文書內，直接圖利
乙○○等人，並足以生損害於第五河川局對於前揭堤防工程查估
補償管理之正確性，致第五河川局於九十一年一月間，將如原判
決附表所示之補償費或救濟金，發放予乙○○、李崑峰、吳柳竹
、吳清湖、吳建均、李阿地、李纏、吳仁湘、吳石朝、李太郎、
李清標、鄭茂雄、陳進芳、張金瓶、蔡林岸、蔡良田、李黃纏等
人。其間，甲○○並以前開違背職務之行為，基於上揭圖利自己
不法利益之概括犯意，於查估後至九十年八月初之間某日，打電
話向乙○○表明：「你是因我在辦理查估作業時之幫忙，方可領
取加倍救濟金」，要求乙○○給付新臺幣（下同）六萬元，並指
示乙○○先匯三萬元至甲○○向不知情友人許詒隆所借得之虎尾
郵局帳戶內，待領得救濟金後，再匯款三萬元。乙○○為領得較
高之地上物補償費，乃同意甲○○之要求，先於九十年八月三日
下午三時餘許，自桃園永安郵局匯款三萬元至許詒隆前開帳戶內
，甲○○即於同日持向不知情之許詒隆借得之提款卡，提領三萬
元而收受之。嗣救濟金負擔機關於九十一年一月二日將二十八萬
二千七百元救濟金發放匯入乙○○於桃園永安郵局開立之帳戶內
，甲○○又打電話提醒乙○○匯款，乙○○旋於翌（三）日下午
四時許，從桃園永安郵局匯款三萬元至許詒隆前開帳戶內，甲○
○亦於同日持向不知情之許詒隆所借得之提款卡，提領收受該三
萬元。事後於九十一年四月初乃將六萬元返還乙○○等情。因將
第一審科刑判決撤銷，改判依牽連犯，從一重論處甲○○連續依
據法令從事公務之人員，對於主管之事務，明知違背法令，直接
圖自己及私人不法利益，因而獲得利益罪刑（處有期徒刑六年，
褫奪公權五年）、乙○○意圖為自己不法之所有，以詐術使人將
本人之物交付罪刑（處有期徒刑四月，如易科罰金，以三百元折
算一日）；並就乙○○被訴對於依據法令從事公務之人員，關於
違背職務之行為，交付賄賂部分，則認乙○○先後匯款六萬元予
甲○○，與甲○○違法查估作業行為間，並無一定之對價關係，
難認乙○○匯款係基於行賄之意思，其行為與行為時貪污治罪條
例第十一條第一項對於依據法令從事公務之人員，關於違背職務
之行為，交付賄賂罪之構成要件不符，乃為無罪之諭知；固非無
見。
惟查：（一）有罪判決書之事實一欄，為判斷其適用法令當否之
準據，法院應將依職權認定與論罪科刑有關之事實，翔實記載，
然後於理由內逐一說明其憑以認定之證據，並使事實認定與理由
說明，互相適合，方為合法。倘事實認定與理由說明，不相一致
；或事實與理由欄內之記載，前後不符；按諸刑事訴訟法第三百
七十九條第十四款後段規定，均屬判決理由矛盾之當然違背法令
。依原判決理由說明，係執：「乙○○先後所匯之六萬元，與甲
○○之違法查估作業行為，並無一定之對價關係」，乃認定甲○
○收受該六萬元匯款之行為，與行為時貪污治罪條例第四條第一
項第五款公務員對於違背職務行為收受賄賂罪名之構成要件不符
；及乙○○分二次匯款計六萬元予甲○○之行為，亦與其行為時
貪污治罪條例第十一條第一項行賄罪之構成要件不符。惟原判決
事實認定：「甲○○於查估後至九十年八月初之間某日，打電話
向乙○○表明：『你是因我在辦理查估作業時之幫忙，方可領取
加倍救濟金』，要求乙○○給付六萬元」、「乙○○為領得較高
之地上物補償費，乃同意甲○○之要求」（見原判決正本第三頁
第二六行至第四頁第一行）；如若無誤，似意指甲○○係以其在
辦理上揭補償費或救濟金發放之查估作業中，罔顧事實，違規放
水為由，向乙○○要求款項，則其向乙○○索款時，似有以該筆
款項，為其違背職務行為對價之意；又乙○○所以同意交付款項
予甲○○，既係為領得較高額之地上物補償費之故，則乙○○之
所以同意甲○○之需索，交付款項予侯某，在其主觀上，似與其
違法領取上開救濟金間，非無對價關係。原判決前揭理由說明，
不但與上引事實認定，顯相牴觸；復與其理由內另說明：「可認
乙○○二次匯款六萬元，即係甲○○塗改『調查估價表正本』，
以幫助乙○○領得高額救濟金之賄賂酬庸」（見原判決正本第十
二頁第二十行、第二一行），不相適合，均有判決理由矛盾之違
法。（二）對於違背職務之行為收受賄賂罪，固以公務員違背職
務之行為與收受賄賂間，具有對價之關係存在為成立要件；惟所
謂對價關係，乃指他人交付財物，係出於對公務員違背職務行為
行賄之意思，而公務員主觀上，亦有收受賄賂以為違背職務行為
報酬之意。至違背職務之行為與收受賄賂孰先孰後，於對價關係
之存在與否，並無影響。原判決事實認定，甲○○藉其辦理上揭
補償費或救濟金發放之查估作業中，曾對乙○○施以協助為由，
向李某索款之時間，係其辦理查估作業之後，縱令屬實；惟依卷
附乙○○「調查估價表」之記載，其內關於「生植年期」、「數
量」、「單價」、「金額」各欄，均有明顯塗改痕跡（見法務部
調查局嘉義縣調查站【下稱嘉義縣調查站】卷第六一頁至第六三
頁），而乙○○於嘉義縣調查站復供稱：「我當時在二張調查估
價表簽名時，並未有更改之情形，至於該二張調查估價表為何會
遭人更改，要問會查人員六腳鄉公所幹事甲○○才知道」（見同
上卷第一二七頁背面）；則甲○○何以於現場查估後，擅自塗改
上揭「調查估價表」？是否與其向乙○○索款之事有關？又其於
填製查估「調查估價表」後，對該項查估結果是否仍具影響力？
於補償金或救濟金發放前，能否再予更改？均攸關其向乙○○要
求款項之行為，與其違背職務之行為間，有否對價關係，自應詳
加查證根究明白，俾免枉縱。（三）檢察官認係裁判上一罪之案
件，若經法院審理結果，認其中一部分成立犯罪，另一部分不能
證明其犯罪者，基於審判不可分原則，祇應於判決主文內論處有
罪部分之罪刑，並於判決理由內，就不成立犯罪部分，說明該部
分應不另為無罪諭知及其理由即可，毋庸於主文內另就該部分為
無罪之判決。乙○○被訴前揭詐欺取財及對於依據法令從事公務
之人員，關於違背職務之行為，交付賄賂二罪，原審檢察官於論
告時，已改稱：「乙○○所為應成立刑法第三百三十九條第一項
詐欺取財罪及貪污治罪條例第十一條第一項之行賄罪，二罪間亦
有方法結果之牽連犯關係，請從一重處斷」（見原審卷第一九七
頁）；原判決既認乙○○被訴詐欺取財部分，應構成犯罪，而被
訴對於依據法令從事公務之人員，關於違背職務之行為，交付賄
賂罪部分，不成立犯罪，揆諸上開說明，其祇須於判決理由內，
就不成立犯罪之行賄罪部分，說明該部分應不另為無罪諭知即可
，毋庸於主文內另就該部分為無罪之判決。原審就乙○○被訴對
於依據法令從事公務之人員，關於違背職務之行為，交付賄賂罪
部分，於主文內另行諭知無罪，自屬於法有違。以上，或係檢察
官上訴意旨所指摘，或為本院得依職權調查之事項，應認原判決
仍有撤銷發回更審之原因。又原判決依牽連犯論處甲○○公務員
登載不實犯行，及乙○○詐欺取財部分，均因檢察官認與得上訴
第三審而應撤銷發回部分有裁判上一罪關係，基於審判不可分之
原則，俱應併予發回。
據上論結，應依刑事訴訟法第三百九十七條、第四百零一條，判
決如主文。
中    華    民    國  九十五  年   十一   月   三十   日
                      最高法院刑事第十二庭
                          審判長法官  林  永  茂
                                法官  洪  文  章
                                法官  蘇  振  堂
                                法官  蕭  仰  歸
                                法官  何  菁  莪
      本件正本證明與原本無異
                                      書  記  官
中    華    民    國  九十五  年   十二   月    七    日
                                                      V


司法院資訊處製作；財團法人民間司法改革基金會備份。
